【裁判字號】    89,上訴,2200
【裁判日期】    901220
【裁判案由】    詐欺
【裁判全文】
臺灣高等法院刑事判決                          八十九年度上訴字第二二號
    上  訴  人
    即  被  告  酉○○
                己○○
    共      同
    選任辯護人  林俊倩  律師
右上訴人因詐欺案件，不服臺灣板橋地方法院八十九年度訴字第一四八號，中華民國
八十九年五月十五日第一審判決（起訴案號：臺灣板橋地方法院檢察署八十八年度偵
字第二五六七八號、八十九年度偵字第一四○一號）提起上訴，本院判決如左：
    主  文
原判決撤銷。
酉○○共同意圖為自己不法之所有，以詐術使人將本人之物交付，累犯，處有期徒刑
壹年陸月。扣案附表所示之物沒收。
己○○無罪。
    事  實
一、酉○○曾於民國（下同）八十五年間因犯詐欺罪，經台灣新竹地方法院以八十五
    年度易字第一二三六號刑事判決判處有期徒刑六月，上訴後，經本院以八十五年
    度上易字第二七八一號判決上訴駁回，於八十五年七月三十一日確定，八十七年
    十二月十日縮刑期滿執行完畢。不知悔改、警惕，於八十八年十一月二十四日上
    午八時三十分，與另二名真實姓名不詳，一年約三十歲之「游小姐」、另一為四
    十餘歲之「阿菊」等二女子在台北縣土城市○○路○段會面後，三人共同意圖為
    自己不法之所有，以酉○○所有如附表編號一所示之行動電話及附表編號二「阿
    菊」所有之對講機作為連絡之用，由酉○○駕駛同居人己○○名下之自小客車，
    搭載「游小姐」及「阿菊」在台北縣街道上繞行以尋找適當詐騙目標，三人並於
    車行途中共謀行詐方式，於同日中午十二時三十分許，車行至台北縣土城市○○
    路與中正路口，遇見六十幾歲之婦人晁柯秀英，乃議定以之為詐騙目標，先由「
    游小姐」扮演低能之貴婦，手中持著「阿菊」與「游小姐」二人預先準備好以報
    紙、毛巾包裹二瓶利樂包保久乳，佯裝成包裹數十萬現金備用，二人下車與晁婦
    搭訕，「阿菊」先誆稱該「游小姐」很有錢、很會揮霍又智能不足，今日她帶著
    很多錢準備去找帥哥，不如把她的錢拿去做善事，並由「游小姐」出示皮包內之
    現金以取信晁婦，並委請晁婦代覓帥哥云云，是時酉○○開著汽車過來，晁婦因
    誤信其等所言並基於貪念而跟著「游小姐」及「阿菊」上車，於車上「游小姐」
    表示晁婦要拿跟她一樣多的現金給伊看，伊才能相信晁婦及「阿菊」，「阿菊」
    則在一旁稱「游小姐」之前曾被騙過，希望晁婦去領錢，晁婦不知有詐，信以為
    真，乃由酉○○開著汽車載其三人至土城郵局，由晁婦下車領取新台幣（以下同
    ）十萬元後上車交給「阿菊」，「阿菊」將錢拿給「游小姐」看過之後，即以報
    紙將該十萬元包裹妥當，趁晁婦不注意時以先前用報紙包裹利樂包保久乳之包裹
    調包後，將該保久乳塞進晁婦之皮包內，嗣車行至土城市○○路○段三一八巷口
    時，即叫晁婦下車等候，酉○○三人即駛離現場逃逸。晁婦於等候近一小時仍未
    見酉○○等人回來，乃至郵局要將之前領出之十萬元現金存入時，始發現該報紙
    包裹者係二瓶保久乳，而非現金，方知受騙而報警。警方乃依晁婦所稱酉○○所
    駕自小客車之車號查出車主己○○之姓名、住址，於同日下午五時許至己○○家
    即台北縣土城市○○路一三五巷三號地下二樓停車場埋伏，於同日晚上六時三十
    分許，酉○○駕車駛回該地下室停放時，當場為警查獲，並起出扣案如附表所示
    編號一、二之犯罪工具及酉○○分得之贓款二萬五千元及酉○○所有之現金九千
    元。
二、案經被害人晁柯秀英訴由台北縣政府警察局土城分局報請臺灣板橋地方法院檢察
    署檢察官偵查起訴。
    理  由
壹、有罪部分：
一、訊據被告酉○○坦承有與另二名年籍不詳稱之為「阿菊」及「游小姐」之成年女
    子，於上揭時地，以上開手法共同詐騙被害人晁柯秀英，及分得贓款二萬五千元
    等情不諱，核與被害人晁柯秀英之被害情節相符，並有扣案如附表所示行動電話
    、對講機等聯絡工具及詐騙用之報紙、手帕及保久乳等物品及贓物領據一紙在卷
    可資佐証（詳二五六七八號偵卷第三十二、三十四頁），而本件如事實欄所陳破
    獲情形，亦據証人承辦警員丙○○於本院証述詳實（詳本院卷(一)第七十頁），事
    証已臻明確，被告酉○○犯行洵堪認定。
二、核被告酉○○所為係犯刑法第三百三十九條第一項之詐欺罪，被告酉○○僅有本
    次詐欺行為，且所分得之贓款僅二萬五千元，於犯案後同一日即為警查獲，尚難
    認被告賴錦有以犯詐欺罪為常業之事証，公訴人認被告酉○○係犯同法第三百四
    十條之常業詐欺罪，尚有未洽，其起訴法條應予變更。被告酉○○與「阿菊」及
    「游小姐」等另二名不詳年籍成年女子間，就本件犯行有犯意聯絡及行為分擔，
    均為共同正犯。又查被告酉○○有如事實欄所載之論罪科刑執行情形，有台灣高
    等法院檢察署刑案紀錄簡覆表在卷可稽（原審卷第十二頁），其於有期徒執行完
    畢後，五年之內再犯有期徒刑以上之本罪，為累犯，應依法加重其刑。
三、原審對被告酉○○為論罪科刑，固非無見，但查被告酉○○被訴其餘詐欺犯行，
    均屬不能証明（詳如後述），原審僅憑被害人片面指述之唯一証據，於未有其他
    積極佐証足以確保被害人之指訴確與事實相符之情形下，即認定被告亦有公訴人
    起訴書所指之其他詐欺犯行等，核尚屬率斷，而有未合，被告上訴否認本院認定
    有罪以外之被訴犯行，核有理由，原判決關於酉○○部分之事實認定及法律適用
    均有違誤，應將此部分撤銷改判。爰審酌被告酉○○犯罪之動機、方法、手段，
    前已有詐欺不良前科，卻不知悔改，再有本件犯行，本次參與共同詐欺之程度、
    所詐得財物金額大小，及分得贓款數額，併被害人係年老智慮淺薄之婦人、犯後
    未能賠償被害人損害等一切情狀，量處如主文第二項所示之刑。
四、扣案附表編號一所示之物係被告酉○○所有，其餘編號二至五號所示之物，係另
    二名年籍不詳共犯成年女子「阿菊」、「游小姐」所有，且均係供渠等共同犯罪
    所用之物乙節，業據被告酉○○供承在卷，爰依刑法第三十八條第一項第二款之
    規定，併予宣告沒收。
貳、無罪及不另為諭知部分：
一、公訴意旨以被告酉○○除犯有共同詐欺被害人晁柯秀英部分之事實外，另犯有如
    附件起訴書、起訴書附表所示十九次詐欺犯行（起訴書附表第六次之詐欺犯行除
    外），被告己○○亦犯有如附件起訴書附表編號七至十二、十五、十七、十九及
    二十所指之多次共同詐欺犯行，均認被告二人構成常業詐欺云云。
二、訊之被告酉○○除坦承有與「阿菊」、「游小姐」之二女子共同詐欺被害人晁柯
    秀英外，餘均堅決否認有何詐欺犯行（起訴書誤載被告酉○○坦承有共同詐欺被
    害人午○○○，餘均否認），辯稱被害人受警察之誤導亂指認等語；被告己○○
    亦堅決否認有何共同詐欺犯行，辯稱伊八十八年十一月二十四日晚上，經警方通
    知前往警察局領回渠名下之自小客車時，被害人已多人來到警查局，各該被害人
    於當晚並對伊為指認，但沒有一個被害人指認伊係參與詐騙之人，故警察始未於
    八十八年十一月二十四日或二十五日替伊製作警訊筆錄，延至八十八年十一月二
    十九日被告酉○○被借提出來時，警察才又叫伊接受被害人之指認，被害人因受
    警察誤導，認為指認伊才能獲得賠償所以改變之前態度，改指認伊係共同詐欺之
    人，而於同日（八十八年十一月二十九日）十八時十五分，才製作第一份警訊筆
    錄，實則伊並未有任何共同詐欺行為等語。
三、公訴人認被告二人另犯有如上開起訴書所指之共同詐欺犯行，無非係以各被害人
    在警訊及偵查中之指認、指訴互核相符等，為認定被告二人有罪之唯一証據。又
    原審認被告二人有上開犯行，亦係以被害人午○○○、丑○、戌○、未○○、洪
    邵屘、庚○○○、乙○○○、丁○○○、巳○○、申○、壬○、寅○○、戊○○○、子○○、卯○○○等人分別於警訊、偵查或原審審理時到庭証述綦詳，且經
    渠等多次指認被告二人之照片或當庭指認被告二人無誤，而上開被害人等固均為
    年老長者，於原審審理時均無須他人持扶即能親自應訊，尚且耳聰目明，渠等與
    被告等素不相識，前無怨隙，實無誣指被告等之理云云，據以認定被告二人確為
    共同詐欺被害人之人云云。惟按告訴人之告訴，係以使被告受刑事訴追為目的，
    是其陳述是否與事實相符，仍應調查其他証據以資審認。又被害人之陳述如無瑕
    疵，且就其他方面調查又與事實相符，固足採為科刑之基礎，倘其陳述尚有瑕疵
    ，則在未究明前，遽採為論罪科刑之根據，即難認為適法。最高法院五十二年台
    上字第一三○○號判例、六十一年台上字第三○九九號判例分別載有明文。經查
    ：
  (一)八十八年十一月二十四日晚上因經警方循被害人晁柯秀英報案所稱之自小客車車
    號而查獲被告酉○○後，將酉○○人、車帶回土城分局土城派出所訊問並供晁柯
    秀英指認外，同日晚上則分別並供被害人丑○、午○○○、未○○、洪邵屘、甲○○○等人指認，而被告己○○於八十八年十一月二十四日晚經警方通知前往警
    局取回名下之自小客車時，確亦同時供警方通知到場之到案被害人約五、六人指
    認，該等被害人均未指認被告己○○係參與行騙之歹徒，致警方未於八十八年十
    一月二十四日或二十五日為被告李燕製作警訊筆錄等情，除被告己○○、酉○○
    迭次供明在卷外，並經証人即承辦本案之警員丙○○於本院中到庭結証稱：「被
    害人有上樓找己○○」、「說己○○沒有參與」、「當天我們回來（派出所）時
    約六點多，就把所裡被金光黨詐騙被害人通通請來以便指認酉○○，順便指認車
    主己○○有無參與」、「己○○到時已有五、六個被害人來了」等語，並有証人
    丙○○出具，其上載明「查獲當日未將己○○列入嫌疑人，故當日到場所有被害
    人均未指認李員」之報告書可佐（詳本院卷(一)第七十頁、第七十一頁、第一八七
    頁），足見被告己○○於八十八年十一月二十四日案發時，確有因領取自小客車
    而至警局供部分被害人指認，當時並無人指認伊係共同作案歹徒等情，即堪信為
    真實，而足認定。
  (二)如起訴書附表所示十九個被害人（晁柯秀英除外）及未據起訴之被害人卯○○○
    等人中，其中有部分人於被害後當天或數天內向警訊報案，部分則未報案，但有
    報案者中，僅被害人辰○○、戊○○○、子○○等三人有於被告酉○○被抓前（
    即八十八年十一月二十四日晚）製作警訊筆錄，並於警訊筆錄中對行騙歹徒之外
    形特徵為描述，其中：
    被害人辰○○於八十八年八月十日被害後於第三日即八十八年八月十三日至大
      理街派出所製作警訊筆錄，其對加害人特徵之描述僅為：「男的約五十歲，短
      髮，女的年約二十幾歲、長髮，面目清秀，另一婦女年約五十歲，留短髮，面
      瘦，不清楚車號」等語（詳本院卷(一)第三四六頁），其關於女性歹徒特徵之描
      述，核與被告己○○四十多歲、懷孕、臉圓等特徵顯不相符（被害人辰○○於
      警訊、偵查中均指被告己○○非歹徒，詳偵字第二五六七八號卷第七十四頁、
      第九十四至九十九頁），關於男歹徒特徵之敘述則過於簡略，致無從比對，自
      亦不能以此簡略之特徵描述即謂被告酉○○係當日行騙之歹徒，且被害人辰○○於原審中與被告二人當面對質時稱不是被告二人（詳原審卷第九十四頁），
      由是可知八十八年八月十日對辰○○行騙之人確非被告二人無訛。
    被害人戊○○○於被害後第五日（即八十八年十一月十二日）至通霄派出所報
      案時所作之警訊筆錄中，對歹徒特徵之描述係：「一男一女均約四十至五十歲
      之間，開藍色自小客車，可以認出該女子」等語（詳本院卷(一)第三二一、三二
      二頁），足見戊○○○於被害後當時係不能指認男性歹徒，對女性歹徒之指認
      則較有把握，且其於八十八年十一月二十九日警訊中指認被告酉○○之相片稱
      酉○○為歹徒，而未指認當晚因領取自小客車而至派出所之被告己○○（偵二
      五六七八號卷第七十六頁），依此可証戊○○○八十八年十一月二十七日警訊
      中憑被告酉○○之相片指認其係歹徒之警訊筆錄及八十八年十二月十七日偵查
      中指認被告酉○○相片及己○○本人，而稱被告二人均係行騙之歹徒云云，核
      均與其被害後之第一次警訊筆錄相違，殊無可採。
    被害人子○○於八十八年十一月二十三日被害後，立即報案並製作筆錄，其於
      同日在民族西路派出所警訊筆錄中對歹徒之描述如下：「一小姐、一太太及一
      黃色裕隆計程車司機，小姐身高約一五七公分，長髮、嘴巴大，約三十歲；太
      太微胖，下巴尖，年約五十歲；車號不詳，司機半白髮，戴鴨舌帽，單眼皮」
      （詳本院卷第三三九、三四○頁），被害人子○○於偵查中已指稱被告己○○
      非行騙之人，且其所述女性歹徒之特徵與被告己○○亦相去甚遠；而被害人雖
      於警訊、偵查中指認被告酉○○係行騙歹徒之一，但上開被害人被害後對男歹
      徒之描述特徵，核與被告並無半白頭髮或單眼皮之特徵（依被告酉○○警訊中
      之照片可知），其於警訊中改稱被告酉○○「臉大、黑黑的、沒戴眼鏡（酉○○有戴眼鏡）」之特徵，二者顯不相符（詳偵字第二五六七八號偵卷第八十二
      頁），足見被害人子○○對被告酉○○之指認與其最初被害時之供述特徵內容
      不符，而不可採。
  (三)被害人中丑○、未○○、洪邵屘、甲○○○、丁○○○、申○、戌○、乙○○○
    、卯○○○等人雖有於被害後報警，但未作警訊筆錄描述歹徒之形容特徵，僅有
    各該被害人之刑案報案處理系統表、或汐止分局、淡水分局報案三聯單、汐止分
    局刑案總冊登記表等影本在卷可按（詳偵字第二五六七八號卷第二一、二四、二
    七、一三四、一三三、六三、六九、一三二頁，本院卷(一)第三六九、一二九、三
    六八、一三○、三七○、三七三、三五七、一三一、三六二、三七二、一二八、
    一三二、三六四頁）；另未報案者有陳李寶桂、巳○○、黃增江、辛○○○、庚○○○、壬○等人，此有各該被害人之警訊、本院筆錄及中和分局九十年七月十
    八日函、大安分局九十年七月三十一日函、板橋分局九十年八月十六日函、淡水
    分局九十年七月二十七日函、新店分局九十年八月七日函、土城分局八十九年十
    一月十五日報告、中和分局九十年八月一日函在卷可稽（詳偵字第二五六七八號
    卷第七二、七十五、七十九、八十一、八十四頁，本院卷(一)第三三五、三五一、
    三七六、三五○、三七四之一、一八五、三五三頁）；另自稱有報案，但警方查
    無報案紀錄者，有午○○○、癸○○，此有警訊、本院筆錄及台北縣警察局土城
    分局八十九年十一月十五日報告、永和分局九十年八月六日函在卷可佐（詳偵字
    第二五六七八號卷第五十五頁，本院卷(一)第一二七、一八五、三五五頁），經查
    ：
    各該有報案紀錄之被害人刑案報案處理系統表、報案三聯單、員警工作紀錄簿
      等報案資料，均係打鉤方式填載，並未有詳細被害情節或加害人形容之描述，
      或僅簡略記載被害人報案被騙，其餘被害情節、歹徒之描述等則付之闕如，僅
      記載被害人乙○○○之員警工作紀錄簿上載有加害嫌疑人之自小客車車號，經
      警循該車號至車主三芝鄉○○街之住址查証結果，被害人已指稱該車主非歹徒
      ，被害人嗣改稱記錯車號等語（詳本院卷第三六四頁），核亦無關歹徒外貌之
      描述。是以尚無從依被害人之報案記錄或資料中查出歹徒與被告酉○○、己○○有何關連，自不得依各該報案資料認定被告二人即係共同行騙被害人之人。
    上開被害人被害之時間分係八十四年、八十六年、八十七年及八十八年間，迄
      本件案發被告酉○○被查獲之八十八年十一月二十四日止，各有數年、年餘、
      數月至數日不等之相隔，被害人等於見到被告酉○○或己○○一人或其等單一
      之相片時，紛紛為本件之指訴，指稱被告二人分係其等被害事件中之共同行騙
      者之一云云，承辦本案之証人丙○○於本院中亦結証稱八十八年十一月二十六
      日以後對被告己○○之指認均是用被告己○○在八十八年十一月二十四日在警
      局被拍下之照片（及身分証影本）指認，並未指認本人無誤（詳本院卷(一)第七
      十二頁）。
  (四)以上開被害人被害後，並未立即留下對歹徒面容、特徵記憶等之描述紀錄，其等
    所述被害時，對擔任司機之男性歹徒及行騙之女子是否有足夠之機會照面並記憶
    其面容特徵？於被騙時多屬年長及神智昏頓，是否能清醒而正確記憶歹徒之面容
    無誤，更且經數年、一年餘、數月或數日之經過，是否記憶模糊，並因年長者記
    憶力容易消褪之負面影響，致彼等至警局單獨指認被告二人或相片時，其等指認
    之正確性如何，於未查有其他積極事証，如被害人被害之初對歹徒特徵之描述吻
    合、被告之自白、查有贓物，或其他足以佐証証明被害人之指認確與事實相符者
    ，實難遽行採信被害人上開警訊、偵查、原審或本院中對被告二人之指訴。縱使
    被害人自警訊至本院中一再指認被告二人即歹徒，其証據之屬性均仍屬被害人單
    方片面之指訴，自應佐以其他積極事証，以確保各該被害人之指認確與事實相符
    ，以免被害人因記憶之不正確或求償心切等其他因素而為錯誤之指認。經查，本
    件並無其他積極事証足以佐証証明被害人等對被告二人之指認確與事實相符，且
    被害人等之指認或前後不一，或指認方式未先命被害人隔離陳述歹徒特徵，再提
    供多數嫌疑人供指認，而有因單一指認易發生印象誤植之弊等指認之瑕疵，自難
    憑被害人等有瑕疵之片面指認，即作為認定被告二人有罪之唯一証據。被告二人
    此部分被訴共同常業詐欺云云，均屬不能証明。
四、原審就此部分未加詳查，分別認定被告酉○○及己○○有罪，核尚有未洽，被告
    酉○○上訴否認有此部分之詐欺犯行，被告己○○上訴否認犯罪，核均有理由，
    應將原判決此部分撤銷改判，並依法為被告己○○無罪之諭知，被告酉○○部分
    則因公訴人認此無罪部分與上開有罪部分為實質上一罪，爰不另為被告酉○○無
    罪之諭知。
據上論結，應依刑事訴訟法第三百六十九條第一項前段、第三百六十四條、第二百九
十九條第一項前段、第三百條、第三百零一條第一項前段，刑法第二十八條、第三百
三十九條第一項、第四十七條、第三十八條一項第二款，罰金罰鍰提高標準條例第一
條前段判決如主文。
本案經檢察官吳國南到庭執行職務。
中      華      民      國    九十      年     十二     月     二十     日
                          台灣高等法院刑事第二十四庭
                                    審判長法  官  黃  瑞  華
                                          法  官  吳      燦
                                          法  官  宋      祺
右正本證明與原本無異。
檢察官如不服本判決應於收受送達後十日內向本院提出上訴書狀，其未述上訴之理由
者並得於提起上訴後十日內向本院補提理由書（均須按他造當事人之人數附繕本）。
                                          書記官  黃  嬿  婉
中    華    民    國     九十     年    十二        月      二十二      日
附錄：本案論罪科刑法條全文
刑法第三百三十九條第一項
意圖為自己或第三人不法之所有，以詐術使人將本人或第三人之物交付者，處五年以
下有期徒刑、拘役或科或併科一千元以下罰金。
附表：
編號      品名數量                     沒收法條（所有人）
一、ＭＯＴＯＲＯＬＡ行動電話
   （0000000000號）一支   刑法第三十八條第一項第二款供犯罪所用（
                                    酉○○所有）
二、對講機一台                      同右（另一名不詳姓名女子「阿菊」所有）
三、報紙一張                           同右（另二名不詳姓名女子所有）
四、手帕一條                           同右（另二名不詳姓名女子所有）
五、利樂包保久乳二瓶                   同右（另二名不詳姓名女子所有）


司法院資訊處製作；財團法人民間司法改革基金會備份。
